【裁判字號】    89,簡,2
【裁判日期】    890316
【裁判案由】    返還土地等
【裁判全文】
臺灣雲林地方法院民事判決  八十九年度簡字第二號
    原      告  甲○○
    訴訟代理人  乙○○
    被      告  臺灣省雲林農田水利會
                          設雲.
    法定代理人  戊○○    住同.
    訴訟代理人  丙○○    住同.
    被      告  丁○○    住雲.
右當事人間請求返還土地等事件，本院判決如左：
    主      文
被告丁○○應將坐落雲林縣大埤鄉○○段第七九八之二地號田地如附圖所示面積零點
零三一三公頃部分返還被告臺灣省雲林農田水利會，被告臺灣省雲林農田水利會應將
上開土地交付原告管領使用。
被告丁○○應給付原告新台幣二百一十六元。
訴訟費用由被告臺灣省雲林農田水利會、被告丁○○各負擔二分之一。
本判決原告勝訴部分，於原告以新臺幣仟佰元為被告供擔保後，得假執行。
    事      實
甲、原告方面：
  一、聲明：
  （一）被告丁○○應將坐落雲林縣大埤鄉○○段第七九八之二地號田地如附圖所示
        面積零點零三一三公頃部分返還被告臺灣省雲林農田水利會，被告臺灣省雲
        林農田水利會應將上開土地交付原告管領使用。
  （二）被告丁○○應給付原告新台幣二百一十六元。
  （三）請准供擔保而為宣告假執行。
  二、陳述：
  （一）茲原告於民國八十四年一月一日向被告臺灣省雲林農田水利會承租其所有坐
        落雲林縣大埤鄉○○段第七九八之二地號田地（下稱系爭田地），租賃期間
        自八十四年一月一日至八十九年十二月三十一日止，詎被告丁○○竟無權占
        用系爭田地其中零點零三一三公頃面積，且被告臺灣省雲林農田水利會怠於
        行使所有權，原告為保全債權，爰依民法第二百四十二條之規定，代位請求
        被告丁○○返還系爭田地。
  （二）又被告丁○○無權占用系爭田地，致原告每年短收稻穀，共三年，受有損害
        二百一十六元，則被告丁○○應賠償原告此部分之損失。
  三、證據：提出土地租賃合約書一件、土地登記簿謄本一件、地籍圖謄本一件、租
      金徵收單二件、地價謄本一件為證。
乙、被告臺灣省雲林農田水利會方面：
  一、聲明：求為判決駁回原告之訴。
  二、陳述：系爭田地確有出租予原告，租期自八十四年一月一日起至八十九年十二
      月三十一日止，同意將系爭土地交付原告使用收益。
  三、證據：提出土地租賃合約書一件、地籍圖謄本一件、土地登記簿二件為證。
丙、被告丁○○方面：
  一、聲明：求為判決駁回原告之訴。
  二、陳述：被告所有之同七九三號土地係直接通到排水溝，所以沒有佔到原告承租
      之土地，拒絕賠償原告。且系爭田地連接北方排水溝，作為排水之用，若無系
      爭田地則無法排水。
丁、本院依職權函請雲林縣斗南地政事務所派員測量系爭田地。
    理      由
一、原告主張：原告於八十四年一月一日向被告臺灣省雲林農田水利會承租系爭田地
    耕作，租期自八十四年一月一日起至八十九年十二月三十一日止，詎被告竟無權
    占用系爭田地，致原告無法占有使用系爭田地而受有損害，且被告臺灣省雲林農
    田水利會亦怠於行使權利，爰依民法第二百四十二條之規定，代位被告臺灣省雲
    林農田水利會請求被告丁○○返還系爭田地，而臺灣省雲林農田水利會應將系爭
    田地交付原告管領使用，並請求被告丁○○賠償原告所受損害二百一十六元等語
    。被告臺灣省雲林農田水利會辯稱：系爭田地確出租予原告，並同意將系爭田地
    交付原告使用收益等詞。被告丁○○則以：系爭田地帶供被告所有之同段七九三
    田地北方，作為排水溝之用，並拒絕賠償等語置辯。
二、原告主張系爭田地為被告臺灣省雲林農田水利會所有，其於八十四年一月一日起
    向被告臺灣省雲林農田水利會所承租，詎遭被告丁○○無權占用之事實，已據原
    告提出土地租賃合約書、土地登記簿謄本、地籍圖各一份為證，並為被告所不爭
    執，且經本院依職權函請雲林縣斗南地政事務所派員至現場測量屬實，製有土地
    複丈成果圖附卷可稽，足認原告此部分之主張為可採信。
三、按「債務人怠於行使其權利時，債權人因保全債權，得以自己之名義，行使其權
    利。但專屬於債務人本身者，不在此限。」，民法第二百四十二條定有明文。是
    本件被告丁○○無權占有被告臺灣省雲林農田水利會所有之系爭田地，被告臺灣
    省雲林農田水利會既怠於行使其物上請求權，排除被告丁○○占有系爭田地，是
    原告為保全其之租賃債權，而依民法第二百四十二條代位被告臺灣省雲林農田水
    利會提起本件訴訟，主張被告丁○○應將系爭田地返還予被告臺灣省雲林農田水
    利會，再由被告臺灣省雲林農田水利會將系爭田地交付予原告占有使用、收益，
    即為有理由，應予准許。
四、再按「因故意或過失，不法侵害他人之權利者，負損害賠償責任。故意以背於善
    良風俗之方法，加損害於他人者，亦同。違反保護他人之法律者，推定其有過失
    。」，民法第一百八十四條亦有明文。被告丁○○占有使用系爭田地三年，每年
    約收割稻穀二次，一次約四十台斤，一年計八十台斤，而稻穀價格每一千斤為九
    百元至一千元之間等情，已據被告丁○○自承在卷，為原告所不爭執，並同意以
    每一千斤稻穀九百元之價格計算，則原告每年所受之損失為七十二元，三年共計
    二百一十六元，是原告請求被告丁○○賠償二百一十六元，即無不合。
五、從而，原告本於代位及損害賠償之法律關係，訴請被告丁○○應將系爭田地如附
    圖所示面積零點零三一三公頃之田地返還被告臺灣省雲林農田水利會，被告臺灣
    省雲林農田水利會應將上開土地交付原告管領使用，被告丁○○應給付原告二百
    一十六元，為有理由，應予准許。又原告陳明願供擔保，聲請宣告假執行，經核
    無不合，爰酌定相當之擔保金額宣告之。
據上論結，本件原告之訴為有理由，依民事訴訟法第七十八條、第八十條、第三百九
十條第二項之規定判決。
中      華      民      國    八十九    年      三      月      十六    日
                                    臺灣雲林地方法院民事庭
~B法      官  楊真明
右為正本係照原本作成。
如對本判決上訴須於判決送達後二十日內向本院提出上訴狀。（須附繕本）
中      華      民      國    八十九    年      三      月      十六    日
~B法院書記官  李素娥


司法院資訊處製作；財團法人民間司法改革基金會備份。
